臺灣高等法院臺南分院民事判決
                                  109年度重上更一字第6號
上  訴  人
即  原  告  中升工程顧問股份有限公司
法定代理人  邱鴻翼  
訴訟代理人  駱忠誠律師
            侯俊安律師
上  訴  人
即  被  告  臺南市善化區公所
法定代理人  方澤心  
訴訟代理人  江信賢律師
            蔡麗珠律師
            蘇榕芝律師
            林宜嫻律師
上列當事人間請求給付勞務服務費事件，上訴人對於中華民國10
4年7月31日臺灣臺南地方法院第一審判決（101年度重訴字第148
號），提起上訴，經最高法院發回更審，本院於111年4月27日言
詞辯論終結，判決如下：
    主  文
原判決（除確定部分外）關於命上訴人臺南市善化區公所給付上
訴人中升工程顧問股份有限公司逾新臺幣119萬2,173元本息，及
該部分假執行之宣告，暨訴訟費用之裁判均廢棄。
上開廢棄部分，上訴人中升工程顧問股份有限公司在第一審之訴
及假執行之聲請均駁回。
上訴人臺南市善化區公所之其餘上訴及上訴人中升工程顧問股份
有限公司之上訴均駁回。
第一、二審及發回前第三審訴訟費用（除確定部分外），關於上
訴人中升工程顧問股份有限公司上訴部分，由上訴人中升工程顧
問股份有限公司負擔；關於上訴人臺南市善化區公所上訴部分，
由上訴人中升工程顧問股份有限公司負擔5分之4，餘由上訴人臺
南市善化區公所負擔。
    事實及理由
一、上訴人中升工程顧問股份有限公司（下稱中升公司）主張：
    兩造於民國94年7月26日就「臺南縣善化鎮光文里平交道立
    體交叉工程【嗣更正名稱為臺南縣善化站北鐵路平交道改善
    工程（下稱系爭工程）】委託設計」簽訂委辦工程測量設計
    合約書（下稱系爭設計契約），約定由中升公司辦理系爭工
    程之設計工作，於中升公司完成雙層高架橋型式之細部設計
    經審核通過後，兩造於96年12月11日就系爭工程簽訂「臺南
    生活圈道路系統建設計畫-臺鐵善化站北鐵路平交道改建工
    程委託監造技術服務」技術服務勞務採購契約（下稱系爭監
    造契約），約定由中升公司辦理系爭工程之監造工作，監造
    服務費（下稱監造費）按建造費用百分比法計付。對造上訴
    人臺南市善化區公所（改制前臺南縣善化鎮公所，下稱善化
    公所）就系爭工程辦理招標程序，由訴外人采盟營造股份有
    限公司（下稱采盟公司）於97年10月間得標並簽訂工程契約
    ，系爭工程完工後經驗收合格，其中展延工期377天不可歸
    責於中升公司，結算金額為新臺幣（下同）5億9,244萬6,59
    4元，扣除營業稅、保險費、減價收受金額後之建造費用為5
    億6,157萬9,159元。上開逾5億元建造費用部分之監造費及
    展延工期監造費（下稱展期監造費）雖未約定計付方式，惟
    善化公所依系爭監造契約第3條第1項、第5條約定、99年1月
    15日修正前機關委託技術服務廠商評選及計費辦法（下稱計
    費辦法）第19條規定、民法第491條或第547條規定，應按費
    率1.936%計付逾5億元建造費用之監造費尾款119萬2,173元
    ；展延工期部分，以全部監造費按展延工期天數與約定工期
    650天比例計付展期監造費747萬9,780元；故中升公司得再
    請求監造費尾款119萬2,173元及展期監造費747萬9,780元，
    合計為867萬1,953元等情。爰依系爭監造契約第3條第1項、
    第5條約定、民法第491條或第547條、第227條之2及計費辦
    法第19條、第24條規定，求為命善化公所給付867萬1,953元
    並加計自起訴狀繕本送達翌日即101年8月12日起算之法定遲
    延利息之判決【中升公司於原審原請求善化公所給付1,580
    萬6,627元（含單層高架橋細部設計之設計費459萬2,271元
    、監造費尾款353萬6,173元、展期監造費767萬8,183元）本
    息，原審判決命善化公所給付908萬5,520元（含監造費尾款
    229萬7,200元、展期監造費678萬8,320元）本息，駁回中升
    公司其餘之訴，善化公所就敗訴部分提起上訴；中升公司僅
    就618萬7,865元（含設計費、監造費尾款124萬9,473元、展
    期監造費69萬1,460元）本息提起上訴，本院前審判決維持
    原審判命善化公所給付908萬5,520元本息，並命善化公所再
    給付遭扣款之前述監造費尾款5萬7,300元本息，駁回中升公
    司其餘上訴及善化公所上訴，中升公司就613萬565元（含設
    計費、監造費尾款計543萬9,105元、展期監造費69萬1,460
    元）本息敗訴部分、善化公所就展期監造費678萬8,320元本
    息敗訴部分，各自提起第三審上訴，其餘未據提起第三審上
    訴；嗣經最高法院將本院前審判決駁回中升公司188萬3,633
    元本息之上訴及駁回善化公所678萬8,320元本息之上訴部分
    均廢棄發回，其餘部分已告確定；本院更審審理範圍為中升
    公司請求監造費尾款119萬2,173元（逾5億元建造費用部分
    之監造費）本息、展期監造費747萬9,780元本息部分，其餘
    部分不予贅述】。並上訴聲明：㈠原判決關於駁回中升公司
    後開第2項之訴，及該部分假執行之聲請暨命訴訟費用負擔
    之裁判廢棄。㈡善化公所應再給付中升公司188萬3,633元，
    及自101年8月12日起至清償日止，按週年利率百分之5計算
    之利息。㈢願供擔保，請准宣告假執行。另對於善化公所之
    上訴，則答辯聲明：上訴駁回。
二、對造上訴人善化公所則以：兩造於簽訂系爭監造契約時，已
    合意監造費只計算至建造費用5億元，超過部分不予計算監
    造費，故就建造費用逾5億元部分未約定計付監造費，且系
    爭工程建造費用亦未逾5億元，中升公司自不得請求該部分
    監造費。又兩造簽立系爭監造契約時，明定中升公司履約期
    限至工程驗收合格且無待解決事項之日止，系爭工程展延工
    期並未超出系爭監造契約約定之履約期限，中升公司自無展
    期監造費可資請求。再者，系爭監造契約無不得預料之情事
    ，且中升公司亦未證明因施工期限超出契約約定而有監造及
    相關費用之增加，況展延工期中升公司非毫不可歸責，中升
    公司依計費辦法第19條規定請求展期監造費為無理由等語，
    資為抗辯。並上訴聲明：㈠原判決關於命善化公所給付678萬
    8,320元本息，及該部分假執行之宣告暨訴訟費用負擔之裁
    判均廢棄。㈡上開廢棄部分，中升公司在第一審之訴及假執
    行之聲請均駁回。善化公所對於中升公司之上訴，則答辯聲
    明：上訴駁回。
三、兩造不爭執事項：
  ㈠善化公所於93年間就改制前臺南縣（下稱臺南縣）善化站北
    鐵路平交道改建立體交叉工程可行性，以限制性招標方式辦
    理採購，中升公司獲評為最優勝廠商，經雙方議價後以190
    萬元決標，兩造並於93年9月3日簽訂「臺南縣善化站北鐵路
    平交道改建立體交叉工程規劃可行性評估作業」之勞務採購
    契約。
  ㈡兩造於94年7月26日簽訂系爭設計契約，由中升公司負責系爭
    工程之設計。
  ㈢兩造於96年12月11日就系爭工程簽訂系爭監造契約，約定由
    中升公司負責監造善化公所代辦之系爭工程，監造費依系爭
    監造契約第3條約定，依建造費用之百分比法計算，即1,000
    萬元以下，按百分之3.52、超過1,000萬元至5,000萬元部分
    ，按百分之3.08、超過5,000萬元至1億元部分，按百分之2.
    64、超過1億元至5億元部分，按百分之2.2之費率計算；第5
    條約定，廠商於工程施工進度達百分之25、50、75時，得依
    實際進度申請付款，但累積不得超過百分之75，尾款於工程
    完成驗收結算並由營造廠商取得必要之許可及執照，且無待
    辦事項後1次付清。
  ㈣善化公所於95年9月22日以所建字第0950013670號函（下稱善
    化公所95年9月22日函）將中升公司所提之「雙層高架橋」
    工程經費概算表及基本設計圖轉送臺南縣政府，並於說明中
    表示「本工程之工程及用地總經費概估為5億8,784萬3,000
    元，已超出原先核定之經費3億6,000萬元（確實經費須俟細
    部設計完成），請鈞府核轉行政院爭取補助經費」等語。
  ㈤95年8月18日審查會後改採「雙層高架橋」設計方案，經中升
    公司進行細部設計後，善化公所即對外招標，由訴外人采盟
    公司於97年10月1日得標，合約金額5億4,860萬元，雙方並
    於97年10月13日簽訂系爭工程之工程採購契約（下稱工程契
    約）。
  ㈥采盟公司於97年11月1日開工，預定竣工日期為99年8月12日
    ，實際竣工日期為100年9月3日，開始驗收日期為100年10月
    20日，驗收合格日期為101年12月6日，結算總價為5億7,752
    萬6,272元。履約期間合計1,038天，其中工作日為650日曆
    天、部分施工展延工期176天、莫拉克颱風災害展期7天、天
    候影響無法施工展期11天、第1次變更設計增加工期87天、
    第2次變更增加工期10天、辦理第2次變更設計未及履約自10
    0年5月18日停工至100年8月23日復工共97天，計算後不計違
    約金天數為388天、履約逾期總天數387天。
  ㈦中升公司與采盟公司於101年3月2日提送系爭工程結算書予善
    化公所。
  ㈧系爭工程經善化公所驗收後，發現有關P5P26第二層帽樑突出
    第1層高架橋上方，淨高4.25公尺，不符設計規範4.6公尺，
    無法達功能需求，善化公所於100年12月20日以所建字第100
    0022345號函請采盟公司依據善化公所之檢討會建議事項辦
    理。嗣經善化公所於101年1月19日辦理複驗，因采盟公司無
    法改善，善化公所因認該部分與規定不符，不妨礙安全及使
    用需求，亦無減少通常效用或契約預定效用，惟因拆換確有
    困難，依據工程契約第4條約定、政府採購法第72條第2項規
    定辦理減價收受。
  ㈨善化公所於101年3月23日以所建字第1010005202號函、於101
    年4月18日以所建字第1010006914號函檢陳系爭工程之101年
    1月19日複驗紀錄及101年2月24日檢討會議紀錄，報請臺南
    市政府核准減價收受，以俾辦理後續結算作業。
  ㈩臺南市政府於101年7月17日召開會議，認上開瑕疵涉及交通
    安全，應委請臺灣省交通技師公會進行交通安全鑑定及提出
    交通安全改善計晝。
  聯地工程顧問有限公司針對系爭工程P5P26淨高瑕疵進行鑑定
    後，於101年10月提出「臺鐵善化站北鐵路平交道改建工程P
    5P26淨高安全評估與改善報告書」，建議採用方案B：增加
    警示裝置及加繪機慢車專用車道標線，初步工作項目為增設
    反光標記40個、增設標線4組、增設限高架1座及限3標誌1面
    ，工程經費概20萬元，工期7工作天。
  中升公司已領至第3期之監造費總計為833萬9,100元及第4期
    監造費為101萬400元（由善化公所於驗收時扣款1萬500元、
    違約罰款4萬6,800元）。
  系爭工程展延工期合計387天（包括氣候因素、辦理設計變更
    、工程停工等），高雄市土木技師公會鑑定可歸責於中升公
    司設計錯誤、疏失之展延工期為10日。
四、兩造爭執事項：
  ㈠如中升公司得請求超過建造費用5億元部分之監造費，則其得
    請求之金額為何？
  ㈡展期監造費部分：
  ⒈展延工期是否即屬超出系爭監造契約約定之履約期限？
  ⒉本件展延工期是否有情事變更原則或計費辦法第19條規定之
    適用？
  ⒊系爭工程展延工期有無可歸責於中升公司之事由？
  ⒋中升公司於展延工期期間是否有實際監造？
  ⒌中升公司於展延工期期間有無增加監造及相關費用之支出？
五、本院之判斷：
　㈠關於兩造爭執事項㈠部分：
　⒈按基於契約自由原則，當事人得自行決定契約之種類及內容
    ，達成其所欲發生之權利義務關係。而委任與承攬於契約履
    行之過程中，固皆以提供勞務給付作為手段，在性質上同屬
    勞務契約，然受任人提供勞務旨在本於一定之目的，為委任
    人處理事務，其契約之標的重在「事務之處理」；至於承攬
    人提供勞務乃在為定作人完成一定之工作，其契約之標的重
    在「一定工作之完成」。參諸兩造簽訂之系爭監造契約為技
    術服務契約（見本院前審卷㈠第469至714頁），依該契約第2
    條履約標的約定事項及第11條驗收規定，可知該契約之標的
    ，著重在中升公司於系爭工程開工至善化公所驗收完成期間
    ，應履行完成其監造工作，且應符合契約規定，使其具備一
    般可接受之專業及技術水準。是以，系爭監造契約係側重中
    升公司應完成符合專業及技術水準之監造工作，尚非單純之
    事務處理，故其性質應屬承攬契約之性質，先予敘明。
  ⒉中升公司主張采盟公司於97年10月1日就系爭工程案得標，並
    與善化公所於97年10月13日簽訂工程契約，合約金額為5億4
    ,860萬元。系爭監造契約就系爭工程超過5億元建造費用部
    分，雖未約定監造費之計付方式，惟依民法第491條、計費
    辦法附表二及「依建造費用百分比法88折整最低，且在底價
    88折以內」之方式，應以1.936%之費率計算監造費乙節；雖
    為善化公所所否認，並辯稱：兩造於96年12月11日簽約時，
    中升公司對於系爭工程有可能逾5億元之事實，應甚為明瞭
    ，兩造卻未就逾5億元建造費用部分合意如何計算報酬或約
    定應予報酬，足見兩造於簽約當時已合意監造費只計算至建
    造費用5億元，超過部分不予計算監造費等語。然查：
  ⑴按稱承攬者，謂當事人約定，一方為他方完成一定之工作，
    他方俟工作完成，給付報酬之契約；如依情形，非受報酬即
    不為完成其工作者，視為允與報酬；未定報酬額者，按照價
    目表所定給付之；無價目表者，按照習慣給付，民法第490
    條第1項、第491條分別定有明文。次按機關委託廠商承辦技
    術服務，其服務費用之計算，應視技術服務類別、性質、規
    模、工作範圍或工作期限等情形，就㈠服務成本加公費法；㈡
    建造費用百分比法；㈢按月、按日或按時計酬法；㈣總包價法
    或單價計算法，擇符合需要者訂明於契約；建造費用百分比
    法適用於性質較為單純之工程，其服務費用應按工程內容、
    服務項目及難易度，依附表一、附表二、附表三及附表四所
    列百分之比以下酌定之，此觀計費辦法第13條第1項、第17
    條第1項規定即明。
　⑵依兩造不爭執事項㈡、㈣、㈤所載之事實，可知中升公司於94年
    7月26日起負責系爭工程之設計，因系爭工程於95年8月18日
    審查會後改採「雙層高架橋」設計方案，善化公所乃於95年
    9月22日將中升公司所提之「雙層高架橋」工程經費概算表
    及基本設計圖轉送臺南縣政府，並於說明中表示「本工程之
    工程及用地總經費概估為5億8,784萬3,000元，已超出原先
    核定之經費3億6,000萬元（確實經費須俟細部設計完成），
    請鈞府核轉行政院爭取補助經費」等語。依照善化公所95年
    9月22日函附資料，可知系爭工程之工程及用地總經費概估
    為5億8,784萬3,000元，係包括設計監造費2,880萬元、工程
    經費4億5,553萬3,000元、土地價款及補償費1億元及工程管
    理費351萬元（見本院卷㈡第91至93頁）。據此可認，兩造於
    95年9月當時就系爭工程建造費用之概估認知，應為4億5,55
    3萬3,000元，並未超過5億元。
　⑶次依善化公所工程預算書（核章表）（見本院前審卷㈠第167
    頁）及兩造不爭執事項㈤所載之事實，可知系爭工程於96年1
    1月1日上網招標發包工程費（原預算）4億1,100萬9,984元3
    次流標，嗣經第1次修正後，於97年2月20日上網招標發包工
    程費4億9,070萬元2次流標，歷經臺南縣政府2次退回預算書
    重新修正，其後再經第2次修正，於97年9月1日上網招標發
    包工程費5億5,000萬元2次，而於97年10月1日由采盟公司以
    合約金額5億4,860萬元得標。由此可見，系爭工程建造費用
    調高至5億元以上，已是兩造於96年12月11日簽訂系爭監造
    契約之後發生之事。對照兩造於前揭日簽約時，並未就超過
    5億元建造費用部分之監造費有所約定（見兩造不爭執事項㈢
    ），益可徵兩造於簽約當時就系爭工程建造費用之認知，應
    認其金額係於5億元範圍內，始會於簽約時僅約定至5億元建
    造費用部分之監造費率甚明。因之，善化公所辯稱：兩造於
    96年12月11日簽約時，中升公司對於系爭工程有可能逾5億
    元之事實，應甚為明瞭，兩造卻未就逾5億元建造費用部分
    合意如何計算報酬或約定應予報酬，足見兩造於簽約當時已
    合意監造費只計算至建造費用5億元，超過部分不予計算監
    造費云云，要難憑信。
  ⑷參諸系爭監造契約第1條第1項約定：契約包括招標、投標、
    決標文件及其變更或補充，契約本文、附件及其變更或補充
    ，依契約所提出之履約文件或資料；第3條契約價金之給付
    約定：契約價金結算方式：建造費用百分比法（見本院前審
    卷㈠第473、479頁）；及系爭監造案於96年11月30日之開標/
    決標紀錄，兩造合意之監造報酬（決標金額）係依建造費用
    百分比法88折計價（見本院前審卷㈠第580至581頁）等情，
    可認兩造簽訂系爭監造契約時，雖未就系爭工程建造費用超
    過5億元部分之監造費及其建造費用百分比之費率為約定，
    但監造費若按建造費用百分比法88折方式計價，應屬合理價
    目表之計價方式。又依系爭監造案之上開採購及締約情形，
    亦可認中升公司承作系爭工程監造工作，係屬公司所營事業
    之商業行為，非受報酬，不可能為善化公所完成系爭工程之
    監造工作，是依其情形，應視為善化公所就超過5億元建造
    費用部分之監造工作係允與報酬。準此而言，系爭監造契約
    雖未明定系爭工程建造費用超過5億元部分之監造費額，惟
    依民法第491條規定，善化公所應按照價目表即依前揭計費
    辦法所定建造費用百分比法之88折計價給付該部分監造費予
    中升公司，要可認定。從而，中升公司援引計費辦法附表二
    「非建築物工程技術服務建造費用百分比」關於履約監造服
    務費用部分之費率規定，主張系爭工程建造費用超過5億元
    部分，應按1.936%（計算式：2.2%×0.88＝1.936%）之費率計
    算該部分監造費，要屬有據，為可採憑。
　⒊中升公司又主張系爭工程建造費用為5億6,157萬9,159元，超
    過5億元部分經以1.936%費率計算後，其得向善化公所請求
    該部分監造費為119萬2,173元（計算式：6,157萬9,159元×1
    .936%＝1,192,173元，元以下四捨五入，下同）等情；雖經
    善化公所表示其就中升公司監造費尾款之清償期已屆至乙節
    不再爭執（見本院卷㈢第13頁），惟仍辯稱：中升公司第1次
    提出之工程預算書工程費為4億1,100萬9,984元，事後因物
    價上漲，多次修正工程預算書，再將工程費調整為5億5,000
    萬元，方得以5億4,860萬元決標。如認中升公司得請求超過
    5億元部分之監造費，其計算基準之建造費用應將逾第1次預
    算書原預訂工程款之物價指數調整工程款（下稱物調款）1
    億3,015萬5,852元部分予以扣除，故建造費用僅為4億1,652
    萬8,537元【計算式：5億7,752萬6,272元（系爭工程總算總
    額）－2,821萬1,743元（營業稅）－263萬140元（保險費）－1
    億3,015萬5,852元（物調款）＝4億1,652萬8,537元】，並未
    達5億元以上。縱認系爭工程建造費用不得扣除前述物調款1
    億3,015萬5,852元，惟系爭工程結算總價為5億7,752萬6,27
    2元【計算式：5億4,860萬元（合約金額）＋5,072萬6,218元
    （追加工程款）－687萬9,624元（追減工程款）－1,489萬4,7
    70元（營造工程物調款）－2萬5,552元（減價收受扣款）＝5
    億7,752萬6,272元】，再扣除營業稅、保險費後，系爭工程
    建造費用應為5億4,668萬4,389元【計算式：5億7,752萬6,2
    72元（系爭工程總算總額）－2,821萬1,743元（營業稅）－26
    3萬140元（保險費）＝5億4,668萬4,389元】，中升公司得請
    求超過5億元部分之監造費金額應為90萬3,810元等語。經查
    ：
　⑴按建造費用，指工程完成時之實際施工成本。不包括規費、
    規劃費、設計費、監造費、專案管理費、營業稅、土地及權
    利費用、法律費用、主辦機關所需工程管理費、承包商辦理
    工程之各項利息、保險費及招標文件所載其他除外費用，計
    費辦法第17條第2項定有明文。而有關建造費用與物調款之
    關係，參酌行政院公共工程委員會（下稱工程會）97年3月1
    7日工程企字第09700100950號函釋略以：「…二、旨揭函釋
    說明一敘明：『查行政院92年4月30日院授工企字第09200176
    120號函頒【因應國內鋼筋價格變動之物價調整處理原則】
    及93年5月3日院授工企字第09300172930號函頒【中央機關
    已訂約工程因應國內營建物價變動之物價調整處理原則】之
    內容，僅適用於工程採購案之工程款調整，不適用於委託規
    劃、設計、監造之勞務採購案』，鑒於物調目的在漲價時係
    補貼工程廠商於營造工程項目價格上漲之額外支出；該物調
    款發生時，技術服務廠商所提供之設計工作大都已完成，且
    施工中之監造服務費用，亦以人力薪資為主，與營建物價較
    無直接關係；營造工程項目價格下跌時，亦不宜因而減少監
    造服務費用，爰該物調款不適合納入『建造費用』計算技術服
    務廠商之服務費用。」等語（見本院前審卷㈡第323至325頁
    ），及計費辦法第17條第2項規範意旨，可知兩者間之關係
    ，根據工程實務經驗，尚難一概而論，宜斟酌物調款發生時
    點及勞務採購案特性而分別判斷之。
　⑵善化公所雖辯稱如認中升公司得請求超過5億元部分之監造費
    ，其計算基準之建造費用應將逾第1次預算書原預訂工程款
    之物調款1億3,015萬5,852元部分，及系爭工程施工中應扣
    減之物調款1,489萬4,770元予以扣除云云；惟查：
　　①觀諸工程規劃、設計、監造、施工階段，有其事物本質上
      之時序，通常於工程規劃、設計完成後，始會依設計完成
      之工程標的開始著手進行施工，並對於施工中之工程進行
      監造工作。是以，機關就規劃、設計案之原工程預算金額
      ，於工程案招標決標前，因物價變動而有調整增加工程預
      算金額之情形，如規劃、設計案技術服務廠商僅作工項單
      價預算檢討及重新製作書件，且其規劃、設計工作大都已
      完成，參酌物調款之目的，應可認該工程物調款尚非規劃
      、設計案所約定建造費用之計價基礎，而不應納入建造費
      用計算規劃、設計案之服務費用。惟監造案係以施工工程
      為監造標的，且工程案之決標金額，通常即係表彰該工程
      案採購當時之市場行情，不宜因機關在工程案招標決標前
      ，將原編列預算調整增加至符合工程案採購當時之實際市
      場行情而異其認定。是以，機關於工程案招標決標前，縱
      有因物價變動而調整增加工程預算金額之情形，惟其監造
      契約如與締約相對人約定依計價辦法規定之建造費用百分
      比法計價者，自不得將工程案招標決標前已調整增加且已
      成為工程案決標金額一部分之物調款，主張應自監造契約
      約定之建造費用中予以剔除。至於工程案決標後，如於施
      工期間中因營造工程項目價格之漲跌，而有增加或扣減物
      調款之情形時，因施工中之監造費係以人力薪資為主，與
      營建物價較無直接關係，依物調款之目的，亦難以此而增
      加或減少監造費用，亦即該物調款不應影響建造費用之計
      算基礎，較符合計費辦法第17條第2項之規範目的。
　  ②至於善化公所雖另提出工程會97年6月9日工程企字第09700
      182200號函釋、98年1月19日工程企字第09700536891號函
      釋及臺灣營建仲裁協會99年度臺仲聲字第10號仲裁判斷書
      為同一抗辯；然查，工程會上開函釋對象，應係針對規劃
      、設計案之技術服務廠商所為之釋示（見本院前審卷㈡第3
      27至333頁）；又臺灣營建仲裁協會99年度臺仲聲字第10
      號仲裁判斷書之判斷理由，亦係針對中升公司之另件設計
      案所作成之判斷（見原審卷㈠第59至88頁），核與本件訟
      爭標的為監造案無關。再者，衡酌規劃、設計案之工作內
      容與監造案之工作內容並不相同，各該技術服務採購案廠
      商、工程採購案廠商與機關締約時之事實及法律狀態亦非
      完全相同，故亦難以上開資料而為有利於善化公所之認定
      。從而，善化公所抗辯系爭監造契約約定建造費用之計算
      基礎，應扣除逾第1次預算書原預訂工程款之物調款1億3,
      015萬5,852元及系爭工程施工中應扣減之物調款1,489萬4
      ,770元云云，均非可採。
　⑶準此，本件依善化公所對施工廠商采盟公司之系爭工程所開
    立工程結算驗收證明書之記載，可知工程契約之合約金額為
    5億4,860萬元，嗣經追加工程款5,072萬6,218元、追減工程
    款687萬9,624元，扣減營造工程物調款1,489萬4,770元，減
    價收受扣款2萬5,552元後，工程結算總價為5億7,752萬6,27
    2元（見本院卷㈠第189頁、卷㈡第284頁）。次參善化公所對
    中升公司開立之勞務監造結算驗收證明書之記載，可認系爭
    監造契約所約定之建造費用金額應為5億6,157萬9,159元【
    計算式：①還原工程結算總價金額：5億7,752萬6,272元＋2萬
    5,552元＋1,489萬4,770元＝5億9,244萬6,594元；②建造費用
    金額：5億9,244萬6,594元（工程結算總價）－2萬5,552元（
    減價收受金額）－2,821萬1,743元（稅捐）－263萬140元（保
    險費）＝5億6,157萬9,159元】（見本院卷㈠第191頁、卷㈡第2
    84頁），則中升公司依系爭監造契約第3條第1項、第5條約
    定、計費辦法第19條、民法第491條規定之法律關係，請求
    善化公所給付系爭工程建造費用超過5億元部分之監造費119
    萬2,173元（計算式：6,157萬9,159元×1.936%＝119萬2,173
    元），要屬有據，應予准許。至於中升公司另依民法第547
    條為同一之請求，即無贅予論究之必要，併此敘明。
　㈡關於兩造爭執事項㈡部分：
　⒈中升公司主張其依系爭監造契約提供監造服務期間，應以善
    化公所與施工廠商間工程契約預定之施工期間為據，系爭監
    造契約第7條僅係規範其監造責任期限，而非監造工期之標
    準，故本件監造期間，自係指善化公所與負責施工之采盟公
    司間之工程契約所約定之工期為監造期間。又因系爭監造契
    約並未有超出施工期限監造費請求之約定，依該契約第17條
    第6款約定「本契約未載明之事項，依政府採購法及民法等
    相關法令」及計費辦法第19條第1項第2款規定，中升公司自
    得向善化公所請求給付展期監造費（除其原因係可歸責於中
    升公司外）747萬9,780元等情；然為善化公所所否認，並抗
    辯：系爭監造契約之履約期限，係約定自工程決標之日起至
    工程驗收合格且無待解決事項之日止，並非以善化公所與采
    盟公司約定之工期為履約期限。系爭工程展延工期既不屬於
    超出系爭監造契約約定之履約期限，則中升公司請求展期監
    造費顯非有據等語。經查：
  ⑴依系爭監造契約第7條第1項履約期限約定監造：自工程決標
    之日起至工程驗收合格且無待解決事項之日止。①廠商應於
    工程開工前向機關提報監造計畫及監工人員；②廠商應於工
    程竣工之日起14個日曆天內提出竣工書圖、工程結算明細表
    及契約規定之其他資料（見本院前審卷㈠第487頁）。揆其文
    字雖未記載履約期間確定之起訖日，但仍屬可得確定之日期
    ，即自工程案決標之日（始日）起，至工程案工程驗收合格
    且無待解決事項之日（末日）止，上開期間即為中升公司履
    行監造義務之履約期間至明。其次，根據系爭監造契約第5
    條契約價金之給付條件約定，中升公司於工程施工進度達25
    %、50%、75%時，得依實際進度申請付款，但累積不得超過7
    5%，監造服務費應按建造費用實際完成百分比計算，監造服
    務之尾款於工程完成驗收結算並由營造廠商取得必要之許可
    及執照且無待辦事項後1次付清。益可見系爭監造契約之履
    約期間，並非以工程案施工期間長短作為監造費之計價依據
    ，而係以工程案整體施工過程為其監造期間，並按工程施工
    進度之一定比例核給監造費。是故，采盟公司之工程契約雖
    有展延工期，惟系爭監造契約並無增加監造期間，亦即系爭
    工程展延工期並無所謂超出系爭監造契約約定之監造期間可
    言，自無請求展延監造期間之展期監造費之問題。
  ⑵又按第17條服務費用有超出契約規定施工期限所需增加之監
    造及相關費用之情形者，得予另加。但以不可歸責於廠商之
    事由者為限；前項各款另加之費用，得按服務成本加公費法
    計算或與廠商另行議定，計費辦法第19條第1項第2款、第2
    項雖定有明文。惟根據私法自治及契約自由之原則，當事人
    基於自由意志，本得自行約定彼此間之權利義務關係。再者
    ，依民法第98條規定，解釋契約固須探求當事人立約時之真
    意，不能拘泥契約之文字；但契約文字業已表示當事人真意
    ，無須別事採求者，則不得反捨契約文字更為曲解。而解釋
    當事人簽立契約之真意，應以當時所根基之事實、經濟目的
    及其他一切證據資料為其判斷之標準；亦即應探求當事人立
    約之真意，而於文義及論理上詳為探求當時之真意如何，並
    斟酌訂立契約當時及過去之事實，其經濟目的及交易上之習
    慣，本於經驗法則，基於誠實信用原則而為判斷。
　⑶本件依系爭監造案招標須知及補充投標須知可知，系爭監造
    案之招標方式為限制性招標（公開評選優勝廠商），投標廠
    商應提出招標須知第73條全份招標文件及服務建議書，而服
    務費用計算方式係依工程契約價金總額結算後扣除營業稅及
    保險費之建造費用。依計費辦法附表二非建築物工程技術服
    務履約監造個別服務費用百分比費率議定折數計給（內含加
    值營業稅）（見本院前審卷㈠第514、522至523、526頁）。
    參諸中升公司投標時所提出之「監造技術服務建議書」，已
    明確記載：總工期：本工程預定總工期650日曆天，①第一階
    段-96年至97年度，工期約300天；②第二階段-98年至101年
    度，工期約350天。服務費用依採購法非建築物工程建造費
    用百分比計，作最完善之監造服務，至本工程完成驗收及保
    固止等情（見本院前審卷㈠第596、651頁），可見兩造依系
    爭監造契約合意之監造期間，確係自工程案決標之日（始日
    ）起，至工程案工程驗收合格且無待解決事項之日（末日）
    止。則兩造就系爭監造履約期間既已約定以工程案整體施工
    過程為監造履約期間，基於誠實信用原則，中升公司自應受
    其拘束，不容事後再任意爭執。
  ⑷中升公司雖主張其依系爭監造契約第17條第6款及計費辦法第
    19條第1項第2款、第2項規定，得向善化公所請求展期監造
    費云云；然查，系爭監造契約就中升公司之監造期間及監造
    費已有所約定，並無同契約第17條第6款「本契約未載明之
    事項，依政府採購法及民法等相關法令」之情形。再者，揆
    諸計費辦法第19條第1項規定之文字係「得」予另加，並非
    「應」予另加，顯係賦予機關就廠商展延工期之監造費有審
    查裁量權限，而在機關與廠商就監造期間之監造費已有約定
    時，更應是如此，尚難認善化公所當然應依計費辦法上開規
    定另加給中升公司展期監造費。況系爭工程於施工過程中，
    第1次變更設計追加減工程項目，增加工程款2,240萬6,755
    元、減少工程款381萬6,046元，工期增加87天；第2次變更
    追加減工程項目，追加工程款2,803萬3,903元、減少工程款
    200萬3,914元，工期增加10天（見本院卷㈡第339、345、379
    頁及兩造不爭執事項㈥）；而此部分工程於工程款結算時，
    亦會將增加工期所增加之工程建造費用反應於監造報酬額。
    換言之，系爭工程驗收結算超過5億元建造費用部分中之一
    部分，即為施工中變更設計所增加，施工期間雖因此展延，
    惟依上所述，中升公司本得請求超過5億元建造費用部分之
    監造費，是其併予請求超過5億元建造費用部分之展延工期
    監造費，不無重複請求之情形。
　⑸觀諸系爭工程之監造契約與工程契約雖然相關，但兩者仍為
    各自獨立之契約，監造契約當事人間之權利義務關係，應從
    監造契約之約定而定之。因此，工程契約施工廠商如提早完
    工，善化公所不得要求中升公司減少監造報酬；反之，施工
    廠商如有展延工期之情事，中升公司亦不得任意請求增加監
    造報酬，俾合乎監造契約雙方當事人間權利義務關係之衡平
    。是故，中升公司主張系爭監造契約第7條僅係規範其監造
    責任期限，而非監造工期之標準，本件監造期間應指善化公
    所與負責施工之采盟公司間之工程契約所約定之工期為監造
    期間，其依系爭監造契約第17條第6款約定及計費辦法第19
    條第1項第2款規定，得向善化公所請求給付系爭工程施工後
    經2次變更設計及其他因素，致展延387天工期，除其原因係
    可歸責於中升公司外之展期監造費云云，為不足採。
  ⒉中升公司雖又主張其依約提供監造期間應有合理之期待，系
    爭工程增加工期387天，已逾原工期50%以上，非屬兩造簽約
    當時所得預料，致中升公司必須增加派駐人員於工地之時間
    ，因而增加相關人事、租用辦公室租金、水、電、通信、交
    通、行政管理等支出，應有情事變更原則之適用，善化公所
    應依延展工期占原約定工期之比例計算，給付中升公司監工
    成本費用增加之展期監造費等情；然為善化公所所否認，並
    抗辯：系爭監造契約履約期限係自工程決標之日起至工程驗
    收合格且無待解決事項之日止，並非以善化公所與采盟公司
    約定之工期為履約期限，當無所謂簽約當時無得預料之情事
    ，中升公司請求展期監造費為無理由等語。經查：
　⑴按民法第227條之2第1項所規定之情事變更原則，在規範契約
    成立後有於訂約當時不可預料之情事發生時，經由法院裁量
    公平分配契約當事人間之風險及不可預見之損失。是法律關
    係發生後，於法律效力終了前，如其基礎或環境因不可歸責
    於當事人之事由，致發生非當初所得預料之劇變，若仍貫徹
    原定之法律效力，顯失公平時，法院即得依情事變更原則為
    公平裁量，進而為增減給付或變更其他原有之效果。至於是
    否發生契約成立當時不得預料之劇變，應綜合社會經濟情況
    、一般觀念及其他客觀情事加以判斷。
　⑵查采盟公司於97年11月1日開工，預定竣工日期為99年8月12
    日，實際竣工日期為100年9月3日，開始驗收日期為100年10
    月20日，驗收合格日期為101年12月6日，履約期間合計1,03
    8天，其中工作日為650日曆天、部分施工展延工期176天、
    莫拉克颱風災害展期7天、天候影響無法施工展期11天、第1
    次變更設計增加工期87天、第2次變更增加工期10天、辦理
    第2次變更設計未及履約自100年5月18日停工至100年8月23
    日復工共97天；系爭工程展延工期合計387天（包括氣候因
    素、辦理設計變更、工程停工等），經高雄市土木技師公會
    鑑定可歸責於中升公司設計錯誤、疏失之展延工期為10日（
    見兩造不爭執事項㈥、）。參酌中升公司投標時所提出之「
    工作計畫邀標書」記載：發包施工概算為4億1,100萬9,984
    元，總工期650日曆天（見本院前審卷㈠第539頁），及「監
    造技術服務建議書」記載：總工期：本工程預定總工期650
    日曆天，①第一階段-96年至97年度，工期約300天；②第二階
    段-98年至101年度，工期約350天。服務費用依採購法非建
    築物工程建造費用百分比計，作最完善之監造服務，至本工
    程完成驗收及保固止（見本院前審卷㈠第596、651頁）等情
    ，可見中升公司參與投標前就系爭工程總工期之評估為96年
    度至101年度，建造費用為4億1,100萬9,984元。由是觀之，
    系爭工程雖因前揭因素而展延工期387天，迄至100年9月3日
    方實際竣工，惟依照中升公司就系爭工程監造期間之預估，
    尚難認已發生締約當時未預料之劇變。
  ⑶次依中升公司投標時所提出之工作計畫邀標書記載：「乙方
    （中升公司）於本契約規定期限內，提供服務如下：…16.對
    於工程變更提出妥適建議及處理辦法，並辦理工程變更設計
    之相關工務作業。…18.督導承包商辦理相關…工期展延…等文
    書作業及申請。…21.辦理停工、復工、竣工及展延工期等工
    務作業。22.工期逾期案件之處理。…」等語（見本院前審卷
    ㈠第540至542頁），而於系爭監造契約第2條履約標的第2項
    履約工作事項亦為相同約定（見本院前審卷㈠第475至479頁
    ），足認中升公司就其監造期間內，系爭工程可能會因天候
    、變更設計或停工等因素致展延工期之情事，實已有所預見
    ，且根據工程實務經驗，上開情形客觀上亦非少見，亦難認
    係屬契約成立後不可預料之劇變。
　⑷再者，兩造簽訂系爭監造契約之監造費，係約定按計費辦法
    所定建造費用百分比法之88折計價給付，而該監造費率已按
    工程內容、服務項目及難易度決定中升公司得依約請求監造
    期間內之監造費，且依上所述，系爭監造契約約定之建造費
    用為5億6,157萬9,159元，已超過中升公司參與投標時就系
    爭工程建造費用之評估為4億1,100萬9,984元甚多，兩相比
    較，亦難認如貫徹系爭監造契約原有之法律效力，將發生顯
    失公平之結果，是亦無依情事變更原則而為增加給付之正當
    理由。準此，綜合兩造當事人之真意、系爭監造契約之內容
    及目的、社會經濟情況及工程實務經驗等一切情狀，足認系
    爭工程展延工期合計387天，為中升公司簽立系爭監造契約
    當時所能預料之風險事故及範圍，且貫徹該監造契約原定法
    律效果，亦無顯失公平之情形，則中升公司依民法第227條
    之2情事變更原則之規定，請求給付展期監造費747萬9,780
    元，難認有據。
　⒊另中升公司援引計費辦法第24條規定部分，核其內容，係針
    對廠商因不可歸責於其本身之事由，重複規劃或設計部分之
    服務費用而為之規範，顯與系爭監造契約之履約事項無涉。
    又承上所述，中升公司並無請求善化公所給付展期監造費之
    權利，則兩造就系爭工程展延工期有無可歸責中升公司之事
    由、中升公司於展延工期時是否有實際監造、展延工期有無
    增加監造及相關費用之支出等爭執事項，即無贅予論究之必
    要，均附此敘明。
六、綜上所述，中升公司依系爭監造契約第3條第1項、第5條及
    民法第491條規定之法律關係，請求善化公所給付119萬2,17
    3元（超過5億元建造費用部分之監造費），及自起訴狀繕本
    送達翌日即101年8月12日（見原審卷㈠第11頁送達證書）起
    至清償日止，按週年利率百分之5計算之利息部分，為有理
    由，應予准許；逾此部分之請求，為無理由，應予駁回。原
    審就中升公司上開應准許金額部分，判命善化公所如數給付
    ，並就該部分准或免為假執行之聲請，核無不合，善化公所
    上訴意旨指摘原判決此部分不當，求予廢棄改判，為無理由
    ，應駁回此部分之上訴。至於上開不應准許金額部分，即原
    判決（除確定部分外）命善化公所給付逾119萬2,173元本息
    部分，尚有未合，善化公所指摘原判決此部分不當，求為廢
    棄，為有理由，爰由本院改判如主文第2項所示；另中升公
    司請求善化公所再給付188萬3,633元本息部分之上訴，為無
    理由，應駁回其上訴。
七、本件事證已臻明確，兩造其餘之攻擊或防禦方法及所用之證
    據，經本院斟酌後，認為均不足以影響本判決之結果，爰不
    逐一論列，併此敘明。
八、據上論結，善化公所之上訴為一部有理由，一部無理由，中
    升公司之上訴為無理由，依民事訴訟法第449條第1項、第45
    0條、第78條、第79條，判決如主文。
中　　華　　民　　國　　111 　年　　5 　　月　　18　　日
                  民事第五庭    審判長法  官  藍雅清

                                      法  官  顏淑惠

                                      法  官  張季芬
上為正本係照原本作成。
中升工程顧問股份有限公司如不服本判決，應於收受送達後20日
內向本院提出上訴書狀，其未表明上訴理由者，應於提出上訴後
20日內向本院補提出理由書狀（均須按他造當事人之人數附繕本
），上訴時應提出委任律師或具有律師資格之人之委任狀；委任
有律師資格者，另應附具律師資格證書及釋明委任人與受任人有
民事訴訟法第466條之1第1項但書或第2項（詳附註）所定關係之
釋明文書影本。如委任律師提起上訴，發回更審後為訴之變更（
追加、擴張）部分應一併繳納上訴裁判費。
臺南市善化區公所不得上訴。
中　　華　　民　　國　　111 　年　　5 　　月　　18　　日

                                      書記官  郭馥萱
【附註】
民事訴訟法第466條之1：
⑴對於第二審判決上訴，上訴人應委任律師為訴訟代理人。但上
  訴人或其法定代理人具有律師資格者，不在此限。
⑵上訴人之配偶、三親等內之血親、二親等內之姻親，或上訴人
  為法人、中央或地方機關時，其所屬專任人員具有律師資格並
  經法院認為適當者，亦得為第三審訴訟代理人。
民事訴訟法第466條之2第1項：
上訴人無資力委任訴訟代理人者，得依訴訟救助之規定，聲請第三審法院為之選任律師為其訴訟代理人。